【裁判字號】    91,訴,201
【裁判日期】    920304
【裁判案由】    履行契約
【裁判全文】
臺灣臺南地方法院民事判決  九十一年度訴字第二○一號
    原      告    丁○○
    訴訟代理人    蔡清河律師
    被      告    甲○○
    兼訴訟代理人  乙○○
    被      告    己○○
                  辛○○
                  丙○○
                  戊○○○
    兼右四人
    訴訟代理人    庚○○
右當事人間請求履行契約事件，本院判決如左：
    主    文
確認原告就被告甲○○所有坐落台南縣玉井鄉口宵里八三地號土地上下如附圖二所示
被告方案處有安設排水管之權利存在。
原告其餘之訴駁回。
訴訟費用由被告甲○○負擔千分之一，餘由原告負擔。
    事    實
甲、原告方面：
一、聲明：(一)被告甲○○於民國八十二年三月一日就坐落台南縣玉井鄉口宵里八三地
    號土地以買賣為原因之所有權移轉登記，應予塗銷。(二)被告戊○○○、庚○○、
    己○○、辛○○、丙○○應將前項所示土地內門牌號碼台南縣玉井鄉中正村一二
    ○之三號農舍所在之土地即如附圖一所示Ａ部分、面積０．０二一八公頃分割後
    移轉登記所有權與原告或依原告買受部分之比例登記應有部分與原告。(三)確認原
    告就被告甲○○所有前項土地內如附圖二所示原告方案處有施設排水管排水之權
    利存在。(四)被告乙○○應將原告施設於前項土地內如附圖二所示原告方案處部分
    之排水管回復原狀。(五)訴訟費用由被告負擔。
二、陳述：
（一）原告於七十年四月三十日向鄭森（已）購買其所有坐落台南縣玉井鄉○○里
      段八三地號土地內之五十二坪土地，每坪新台幣（下同）五千四百元，總價二
      十八萬零八百元，並約定於該農地得分割時，應分割並移轉所有權登記與原告
      及協助辦理建照配合原告於所購土地建造房屋，且應提供同地號其他部分土地
      予原告施設排水管排水。嗣原告依約支付全部買賣價金，鄭森亦於七十年九月
      四日以自己名義申請建造執照供原告興建房屋，於七十年十月二十一日完工，
      取得自用農舍使用執照，由原告居住使用迄今。而土地因農地未能分割，一直
      未移轉所有權登記與原告，然鄭森於七十七年九月十四日更書立切結書確認原
      告已支付上開所買土地之價金，及鄭森之分割移轉該部分土地所有權之義務，
      以上有土地買賣契約書、自用農舍建造執照、設計圖、使用執照及切結書影本
      可稽。
（二）鄭森明知其負有前項所述之分割及移轉該部分土地所有權登記與原告之義務，
      竟於八十二年二月一日與被告甲○○通謀而為虛偽之買賣，並以之為原因將系
      爭土地全部所有權移轉登記與甲○○，有土地登記謄本影本為證。按債務人欲
      免其財產被強制執行，與第三人通謀而為虛偽意思表示，將其所有不動產為第
      三人設定抵押權者，債權人可依侵權行為之法則，請求第三人塗銷登記，亦可
      行使代位權，請求塗銷登記，二者之訴訟標的並不相同（請參最高法院七十三
      年度台抗字第四七二號判例）。原告自得依侵權行為法則，請求被告甲○○將
      其該部分所有權移轉登記予以塗銷。
（三）鄭森於九十年底死亡，依民法第一千一百三十八條第一款之規定，鄭森之子女
      即被告庚○○、己○○、辛○○、丙○○及其配偶戊○○○為其繼承人，依同
      法第一千一百四十七條及第一千一百四十八條之規定，自應承受前述鄭森對原
      告所負分割及移轉系爭土地所有權登記予原告之義務，則原告自得依買賣之法
      律關係向該等被告請求履行買賣契約之義務。倘依現行法令，仍未能分割系爭
      土地，自應按原告買受部分之比例登記應有部分與原告。
（四）原告於七十年十月興建上開農舍完成時，因鄭森同意在系爭土地施設排水管以
      供排洩家庭廢污水，被告即鄭森之女婿乙○○竟於九十年七月三十一日僱請怪
      手挖土機毀損該排水管，致原告所居住之該農舍無法排放廢污水，原告擬重新
      施設排水管，竟遭被告乙○○、庚○○、己○○、鄭瑞堂、丙○○阻止，造成
      原告家居生活不便，上情有鄰居王水評等十四人出具證明書可憑，則原告自得
      依侵權行為之法則，請求乙○○回復原狀，並依民法第七百八十六條之規定，
      確認原告所居住之農舍，得通過系爭土地施設排水管排放家庭廢污水。
（五）被告乙○○、庚○○所陳系爭土地之買賣顯非真正，且其二人已自認甲○○與
      鄭森就系爭土地並無買賣關係存在，先予敘明。次查，被告乙○○、庚○○陳
      稱乙○○以一百二十萬元向鄭森購得系爭土地，並以台南縣玉井鄉農會存提款
      傳票證明其已清償價金。然據其所提轉支轉收明細表合計金額為一百二十三萬
      元，金額顯然不相符。又其陳稱於八十二年左右還清價款，然該明細表尚列有
      最後一筆係八十四年三月八日，其陳述與所提證據資料顯有矛盾，況所載轉支
      日期自七十六年三月二十三日至八十一年七月二十八日分散六次，其中乙○○
      、庚○○各三次，均在系爭土地移轉所有權登記與甲○○之八十二年三月一日
      前，金錢往來之原因眾多，何能以該等日期分散之金錢轉支而證明係買受系爭
      土地之價金給付？由前述金額不符、日期分散及多在移轉登記之前（甚至五、
      六年前），轉支者二人，最後一筆又在八十四年三月八日，離登記日期達二年
      之久等情觀之，足見所謂價金支付係事後勉強拼湊，益證乙○○、庚○○所陳
      之買賣並非真正。
（六）鄭森與丁○○所訂土地買賣契約書及鄭森所立切結書均係由訴外人鄭木榮代筆
      ，鄭木榮因腳疾不便行動，未能出庭作證，茲由其親筆書立二份承認書資為證
      明。又系爭土地東側鄰近道路處有新設排水管路，距原告現住房舍距離該新設
      排水管線約三點八台尺，依民法第七百八十六條之規定，原告得依對地主最小
      損害之方式，即由原告之房舍東側設管通過地主之土地約三點八台尺以連結新
      管線。而依原告主張方案所施設排水管等費用約需三千五百元，有獻堂水電行
      及政欣照明有限公司出具之估價單二紙為證，惟依被告主張方案所施設排水管
      等費用約需二萬六千元至二萬七千五百元，有同前廠商出具估價單二紙可憑，
      故應以原告方案為可採。
乙、被告方面：
一、聲明：(一)駁回原告之訴。(二)訴訟費用由原告負擔。
二、陳述：
（一）依土地法第四十三條所為之登記有絕對效力。被告乙○○自六十八年就在系爭
      土地（當時土地所有權人為鄭森，是被告乙○○岳父）上從事養豬工作，因需
      擴充覓地另建，在覓地不成下，鄭森始告知就系爭土地面積０．六六０九公頃
      除已賣給原告四十八坪（並非原告所稱五十二坪）外，願以一百二十萬元價格
      賣給被告乙○○，因被告乙○○剛創業不久，現金不足，恐難應付如此巨大數
      額，始答應以養豬賺錢再分期攤還。至八十二年左右還清上述款項，有台南縣
      玉井鄉農會存提款傳票證明，以被告乙○○父親甲○○名義登記。在此期間為
      慎重，曾多次向鄭森與原告要求查看所簽訂系爭土地內五十二坪土地買賣契約
      ，鄭森及原告均稱找不到遺失了，因此該契約自始至終均未見過，面積是四十
      八或五十二坪？是否變造過？不得而知。如今鄭森人剛去逝不久，即就以契約
      要求履行，令人質疑該契約之真實性。原告具狀告鄭森與被告甲○○通謀虛偽
      買賣，應提出確切證據，不可信口雌黃。被告甲○○信賴登記簿記載而為之買
      賣，應受法律保護。
（二）原告稱其與鄭森於七十年四月三十日訂定系爭土地內五十二坪土地買賣契約，
      並約定於該農地得分割時應分割並移轉所有權登記於原告，惟鄭森已逝世，是
      否確有該等契約存在，即令人質疑，若如原告所言，確有該等契約存在，依農
      業發展條例第十六條每宗耕地分割後每人所有面積未達０．二五公頃者，不得
      分割，原告買賣之土地面積僅為五十二坪，不足法定分割面積，是以無從為分
      割移轉所有權之作為。原告既言當時約定係於得分割時再予移轉所有權登記，
      今既依法無從為分割，自無履行移轉該土地之所有權登記。
（三）依民法第七百八十六條明定土地所有人非通過他人土地不能安設電線、水管．
      ．．應擇損害最少處為之，並支付償金．．．如情事有變更他土地所有人得請
      求變更。被告乙○○為配合水源保護區豬舍拆除政策，依法拆除豬舍整地時危
      恐挖斷管線（管線橫跨地中央有礙農耕），督促內人即被告庚○○告之管線埋
      設人鄭森，並委轉告知原告，獲答覆自行改道處理。被告乙○○不慎挖斷管線
      ，排水不通，鄭森及原告均未提異議。鄭森有感排水不便，遂僱用怪手埋設新
      管線（沿地界埋設），原告個人家用管線必須經過被告甲○○土地，並未告知
      土地所有人，也未與土地所有人甲○○協調損害最少處埋設管路，就私自開挖
      ，經被告乙○○阻止（時間是九十年八月十四日下午五點五十分左右，時只有
      乙○○一人出面阻止，原告稱被告庚○○、己○○、辛○○、丙○○阻止與事
      實不符，丙○○、己○○遠嫁台北、嘉義未回娘家，辛○○不知此事。又稱有
      鄰居王水評等人作證，王水評此人被告乙○○認識，當時人不在場又如何作證
      ，顯與原告串通偽證），原告又避不與被告乙○○溝通解決。蓋未告知土地所
      有人，就私自開挖土地，已侵害他人權利外，依民法第七百六十七條土地所有
      人對於妨害其所有權得請求除去之。時經迄今七月有餘，原告均未提排水不能
      ，今該耕地已重新規劃使用（設置灌溉設施排水系統果樹種植），原告請求回
      復原狀，勢必破壞上項設施及果樹，且管線橫跨土地中央有礙農耕，顯與民法
      第七百八十六條管線埋設應擇損害最少處為之有違。更有甚者，原告於隔日九
      十年八月十五日唆使蔡天賜至被告乙○○上班地點恐嚇，當日下午原告胞弟鄭
      太平亦口出三字經辱罵並武力恐嚇，使被告乙○○心生畏懼至今不能除去。綜
      上所述，原告之請求顯無理由。
丙、本院依聲請囑託台南縣玉井地政事務所派員測量。
    理    由
甲、程序方面：
    原告起訴原請求被告即被繼承人鄭森之繼承人庚○○、己○○、辛○○、丙○○
    應將坐落台南縣玉井鄉○○里段八三地號土地內門牌號碼台南縣玉井鄉中正村一
    二○之三號農舍所在之土地即如附圖一所示Ａ部分、面積０．０二一八公頃分割
    後移轉登記所有權與原告或依原告買受部分之比例登記應有部分與原告，嗣於本
    院審理中，本於同一買賣及繼承之法律關係，追加被告即被繼承人鄭森之繼承人
    戊○○○（配偶）為同一之請求，核其訴訟標的對於被告即被繼承人鄭森之繼承
    人己○○、庚○○、辛○○、丙○○、戊○○○必須合一確定，是以原告追加原
    非當事人之戊○○○為當事人，核與民事訴訟法第二百五十五條第一項第五款規
    定相合，應予准許，合先敘明。
乙、實體方面：
一、原告起訴主張：(一)原告於七十年四月三十日向鄭森（於九十年十一月二十日死亡
    ）購買其所有坐落台南縣玉井鄉○○里段八三地號、地目旱土地（下稱系爭土地
    ）內之五十二坪土地（如附圖一所示Ａ部分土地），並約定於系爭土地得分割時
    ，應分割並移轉登記如附圖一所示Ａ部分土地所有權與原告。嗣原告依約支付全
    部買賣價金，鄭森亦於七十年九月四日以自己名義申請建造執照供原告興建房屋
    ，於七十年十月二十一日完工，取得自用農舍使用執照，由原告居住使用迄今。
    詎鄭森明知其負有前述之分割及移轉登記如附圖一所示Ａ部分土地所有權與原告
    之義務，竟於八十二年二月一日與被告甲○○通謀而為虛偽之買賣，並以之為原
    因於同年三月一日將系爭土地全部所有權移轉登記與甲○○。鄭森與被告甲○○
    通謀而為虛偽意思表示，將系爭土地所有權移轉登記與甲○○，原告自得依侵權
    行為之法則，請求被告甲○○將系爭土地所有權移轉登記予以塗銷。(二)鄭森已於
    九十年十一月二十日死亡，被告庚○○、己○○、辛○○、丙○○、戊○○○為
    其繼承人，自應承受前述鄭森對原告所負分割及移轉登記系爭土地如附圖一所示
    Ａ部分土地所有權與原告之義務，則原告自得依買賣及繼承之法律關係向前揭被
    告請求履行買賣契約之義務。惟倘依現行法令，仍未能分割系爭土地，前揭被告
    自應按原告買受部分之比例登記應有部分與原告。(三)原告於七十年十月興建上開
    農舍完成時，鄭森同意在系爭土地施設排水管以供原告排洩家庭廢污水，被告即
    鄭森之女婿乙○○竟於九十年七月三十一日僱請挖土機毀損該排水管，致原告所
    居住之該農舍無法排放廢污水，造成原告家居生活不便，則原告自得依侵權行為
    之法則，請求被告乙○○回復原狀，並依民法第七百八十六條之規定，確認原告
    所居住之農舍，得通過系爭土地如附圖二所示原告方案處施設排水管以排放家庭
    廢污水等情。
二、被告則以：被告乙○○自六十八年就在系爭土地上從事養豬工作，因需擴充覓地
    另建，在覓地不成下，被告乙○○之岳父鄭森乃告知被告乙○○除已賣給原告系
    爭土地內之四十八坪外，願以一百二十萬元價格賣給被告乙○○，因被告乙○○
    剛創業不久，現金不足，恐難應付如此巨大數額，始答應以養豬賺錢再分期攤還
    ，至八十二年左右還清上述款項，並以被告乙○○之父親即被告甲○○名義登記
    。原告稱其與鄭森於七十年四月三十日訂定系爭土地內五十二坪土地買賣契約，
    並約定於系爭土地得分割時應分割並移轉登記如附圖一所示Ａ部分土地所有權與
    原告，惟鄭森已逝世，是否確有該契約存在，令人質疑。若如原告所言，確有該
    契約存在，惟依農業發展條例第十六條每宗耕地分割後每人所有面積未達０．二
    五公頃者，不得分割，原告買賣之土地面積僅為五十二坪，不足法定分割面積，
    自無從履行分割移轉所有權之義務。次依民法第七百八十六條明定土地所有人非
    通過他人土地不能安設電線、水管．．．應擇損害最少處為之，並支付償金．．
    。被告乙○○為配合水源保護區豬舍拆除政策，依法拆除豬舍整地時，不慎挖斷
    舊管線（管線橫跨土地中央有礙農耕），鄭森有感排水不便，遂僱用怪手埋設新
    管線（如附圖二所示現有水管∫處），則原告施設排水管處，自應以被告提出之
    方案方屬損害最少處等語，資為抗辯。
三、原告主張其於七十年四月三十日向系爭土地原所有權人鄭森（於九十年十一月二
    十日死亡）購買該地內之五十二坪土地，並約定於系爭土地得分割時，出賣人應
    分割並移轉登記原告買受之該部分土地所有權與原告。又鄭森於七十年九月四日
    以自己名義申請建造執照供原告興建房屋，於同年十月二十一日完工，取得自用
    農舍使用執照，由原告居住使用迄今之事實，已據原告提出土地買賣契約書、台
    南縣政府建設局實施區域計畫地區自用農舍建造執照、使用執照及切結書為證，
    且經被告自承：鄭森生前有說賣給原告土地，系爭土地上所蓋房子為原告在使用
    等語（九十一年三月六日言詞辯論筆錄），而證人鄭太平、鄭洪千金、張銀為、
    許三波亦均證述：系爭房屋是原告蓋的等語明確，足徵原告前開主張，應非子虛
    。被告雖以：鄭森生前是說賣給原告四十八坪土地，非五十二坪土地，且原告與
    鄭森訂立之土地買賣契約有違農業發展條例之規定，應屬無效云云置辯；惟查：
（一）原告向鄭森購買系爭土地內之部分土地，並於其上興建房屋，而該屋占用系爭
      土地之位置、面積如附圖一所示Ａ部分、面積０．０二一八公頃（約為六十五
      點九坪），已經本院會同台南縣玉井地政事務所至現場勘驗，有九十一年三月
      二十八日勘驗筆錄及九十一年三月二十八日台南縣玉井地政事務所土地複丈成
      果圖在卷足憑，參之原告自七十年間興建房屋居住使用迄至鄭森亡故時，鄭森
      均未表示任何異議，而原告實際占用系爭土地之面積係與原告提出土地買賣契
      約書所主張之五十二坪較接近，可認原告主張其向鄭森購買系爭土地內之五十
      二坪乙情，應屬實在。被告空言辯稱：鄭森生前是說賣給原告四十八坪土地云
      云，尚非可信。
（二）按每宗耕地，不得分割或移轉為共有，修正前農業發展條例第三十條前段定有
      明文。查系爭土地係屬農地，原告與鄭森簽訂之前揭買賣契約雖應受修正前農
      業發展條例規定之限制，惟關於農地之買賣，原告與鄭森既已具體約定俟系爭
      土地得分割時，出賣人應分割並移轉登記原告買受部分之土地所有權與原告，
      是其土地買賣契約即非屬民法第二百四十六條第一項以不能之給付為契約之標
      的，依同條項但書之規定，其契約仍為有效。準此，被告辯稱：原告與鄭森訂
      立之土地買賣契約有違農業發展條例之規定，應屬無效云云，即非可採。
四、原告又主張鄭森於八十二年二月一日與被告甲○○通謀而為虛偽之買賣，並以之
    為原因於同年三月一日將系爭土地全部所有權移轉登記與甲○○云云，雖據提出
    土地登記謄本為憑，然為被告所否認，並以前揭情詞置辯；是依民事訴訟法第二
    百七十七條前段規定，自應由原告就其主張被告甲○○與鄭森間就系爭土地之買
    賣為雙方通謀之虛偽意思表示之事實，負舉證之責任。惟原告所舉證據（土地登
    記謄本）僅足證明被告甲○○與鄭森有移轉登記系爭土地所有權之事實，憑此尚
    不足以證明其間之買賣為通謀虛偽意思表示。此外，原告又未另舉其他積證事證
    以實其說，則其前開主張，自難遽信。況且，被告辯稱：被告乙○○之岳父鄭森
    將除賣給原告系爭土地內部分土地外之土地，以一百二十萬元價格賣給被告乙○○，被告乙○○迄至八十二年左右分期攤還全部價金，並以被告乙○○之父親即
    被告甲○○名義登記等語，已據提出台南縣玉井鄉農會存提款傳票證明十四件可
    證（自七十六年二月二十三日起至八十四年三月八日止，自被告乙○○之帳戶或
    其妻即被告庚○○之帳戶共七次轉入鄭森帳戶之金額合計一百二十三萬元），是
    被告乙○○就其與鄭森間之買賣並支付價金之事實既已提出相當之事證證明之，
    而系爭土地亦已依約登記在被告甲○○名下，則被告前揭辯詞，要非無據。綜上
    所述，原告主張鄭森於八十二年二月一日與被告甲○○通謀而為虛偽之買賣，並
    以之為原因於同年三月一日將系爭土地全部所有權移轉登記與甲○○云云，尚難
    採信。從而，原告依侵權行為之法則，請求被告甲○○應將系爭土地所有權移轉
    登記予以塗銷，非有理由，不應准許。
五、原告再主張鄭森已於九十年十一月二十日死亡，被告庚○○、己○○、辛○○、
    丙○○（以上均為鄭森之子女）、戊○○○（鄭森之配偶）為其繼承人之事實，
    已據提出繼承系統表、戶籍登記簿謄本及戶籍謄本為證，且為被告所不爭，應堪
    信為真實。次查，依前揭原告與鄭森所簽訂之買賣契約其他約定欄係記載：「現
    因農地無法分割，如將來能分割時，其費用一切由承買人負擔之」等語，足徵原
    告與鄭森係約定俟系爭土地得分割時，出賣人應分割並移轉登記原告買受部分之
    土地所有權與原告。惟依現行農業發展條例第十六條前段規定「每宗耕地分割後
    每人所有面積未達○．二五公頃者，不得分割」，而原告買受系爭土地僅五十二
    坪，並未達法定可分割面積，且不符同條但書所列各款情形，顯見前揭買賣契約
    之停止條件尚未成就，依民法第九十九條第一項規定之反面解釋，該買賣標的物
    之移轉登記請求權尚未發生效力，因之原告依買賣及繼承之法律關係，請求鄭森
    之繼承人即被告庚○○、己○○、辛○○、丙○○、戊○○○履行買賣契約，即
    非有據。又原告請求前揭被告應負分割及移轉登記系爭土地如附圖一所示Ａ部分
    土地所有權與原告之義務，亦逾越原告與鄭森簽訂之前揭買賣契約係買賣系爭土
    地內五十二坪土地之約定，故逾此約定部分之土地，原告所為之請求，亦乏依據
    。是以原告依買賣及繼承之法律關係，請求被告庚○○、己○○、辛○○、丙○○、戊○○○應將系爭土地內如附圖一所示Ａ部分、面積０．０二一八公頃分割
    後移轉登記所有權與原告或依原告買受部分之比例登記應有部分與原告，即非有
    理，要難准許。
六、原告復主張鄭森生前同意原告在系爭土地施設如附圖一所示Ｂ部分之排水管以供
    原告排洩家庭廢污水，惟被告即鄭森之女婿乙○○竟於九十年七月三十一日僱請
    挖土機毀損該排水管，致原告所居住之該農舍無法排放廢污水，造成原告家居生
    活不便，則原告自得依侵權行為之法則，請求被告乙○○回復原狀，並依民法第
    七百八十六條之規定，確認原告所居住之農舍，得通過系爭土地如附圖二所示原
    告方案處施設排水管以排放家庭廢污水等情，然經被告以：被告乙○○為配合水
    源保護區豬舍拆除政策，依法拆除豬舍整地時，不慎挖斷舊管線，鄭森有感排水
    不便，遂僱用怪手埋設新管線（如附圖二所示現有水管∫處）。而依前揭規定，
    通過他人土地安設水管應擇損害最少處為之，則原告施設排水管處，自應以被告
    提出之方案方屬損害最少處等語置辯；經查：
（一）原告主張鄭森生前同意原告在系爭土地施設如附圖一所示Ｂ部分之排水管以供
      原告排洩家庭廢污水之事實，已經證人鄭太平、鄭洪千金、張銀為、許三波結
      證：系爭房屋是原告蓋的，原告蓋房子時，鄭森有同意原告在系爭土地如附圖
      一所示Ｂ部分埋設排水管等語明確，尚堪採信。又前述排水管於九十年間因被
      告乙○○於整地時致遭挖斷之事實，為兩造所不爭，亦堪信為真實。因此，原
      告主張其居住之農舍無法排放家庭廢污水，造成原告家居生活不便乙節，應可
      採信。
（二）按土地所有人非通過他人之土地，不能安設電線、水管、煤氣管或其他筒管，
      或雖能安設而需費過鉅者，得通過他人土地之上下而安設之。但應擇其損害最
      少之處所及方法為之，並應支付償金，民法第七百八十六條第一項定有明文。
      被告既自承：被告乙○○之岳父鄭森係將除賣給原告系爭土地內部分土地外之
      土地以一百二十萬元價格賣給被告乙○○，並依此將系爭土地所有權移轉登記
      與被告甲○○等語，則依前揭買賣契約及誠信原則，原告本於其與鄭森之土地
      買賣契約而占有系爭土地內五十二坪，對於被告甲○○而言，係屬有利用權之
      人。參之法律所定不動產相鄰關係，係用以調和不動產利用上所可能發生之衝
      突，為使權利之行使間能相互調和，藉以發揮不動產之經濟機能，是以民法第
      七百八十六條規定應類推適用於土地利用權人與土地所有權人相互間之關係，
      使不動產能物盡其用，以達增進社會經濟公益之目的。準此，原告依民法第七
      百八十六條規定，請求通過被告甲○○之系爭土地以安設水管，藉以排放家庭
      廢污水，要屬有據。惟依前揭法條第一項但書規定，原告應擇損害最少之處所
      及方法為之。而依兩造各自提出安設水管之方案，如以原告之方案施設排水管
      等費用約需三千五百元，如以被告之方案施設排水管等費用則約需二萬六千元
      至二萬七千五百元，有原告提出之估價單四紙在卷足憑，可知以被告之方案施
      設排水管之費用雖較昂貴，但原告既能利用其買受之土地上下安設排水管供己
      排放家庭廢污水，且其費用約需二萬六千元至二萬七千五百元，依目前國民平
      均所得及經濟生活水平，亦難認有需費過鉅之情事，因之以土地所有權人（被
      告甲○○）與土地利用權人（原告）前揭利益衡量之結果，被告抗辯：其主張
      之方案係屬損害最少之處所及方法等語，非無理由。又確認管線安設權之訴訟
      ，法院應本於公平原則，不受當事人聲明之拘束，而擇損害最少之處所及方法
      以定管線安設處所。因之，原告依民法第七百八十六條第一項規定，請求通過
      被告甲○○所有之系爭土地上下以安設排水管，固應准許，惟應以如附圖二所
      示被告方案處安設排水管為適宜。
（三）又原告有通過系爭土地上下如附圖二所示被告方案處安設排水管之權利存在，
      而無通過系爭土地上下如附圖二所示原告方案處安設排水管之權利存在，已如
      前述，則原告依侵權行為之法則，請求被告乙○○應將原告施設於系爭土地內
      如附圖二所示原告方案處部分之排水管回復原狀，自非有據，不應准許。
七、綜上所述，原告依民法第七百八十六條第一項規定，請求確認原告就被告甲○○
    所有系爭土地上下如附圖二所示被告方案處有安設排水管之權利存在，為有理由
    ，應予准許。至逾此部分之請求（原告依侵權行為之法律關係，請求被告甲○○
    塗銷於八十二年三月一日就系爭土地以買賣為原因之所有權移轉登記；依買賣及
    繼承之法律關係，請求被告戊○○○、庚○○、己○○、辛○○、丙○○應將系
    爭土地如附圖一所示Ａ部分、面積０．０二一八公頃分割後移轉登記所有權與原
    告或依原告買受部分之比例登記應有部分與原告；依侵權行為之法律關係，請求
    被告乙○○應將系爭土地內如附圖二所示原告方案處部分之排水管回復原狀），
    為無理由，應予駁回。
八、結論：原告之訴為一部有理由，一部無理由，依民事訴訟法第七十九條但書、第
    八十五條第一項但書，判決如主文。
中      華      民      國    九十二    年      三      月     四       日
                                臺灣臺南地方法院民事第四庭
~B法      官  張季芬
右為正本係照原本作成
如對本判決上訴，須於判決送達後廿日內向本院提出上訴狀
中      華      民      國    九十二    年      三      月     四       日
~B法院書記官  汪姿秀


司法院資訊處製作；財團法人民間司法改革基金會備份。
